【裁判字號】    97,訴,113
【裁判日期】    970905
【裁判案由】    撤銷不動產之贈與行為等
【裁判全文】
臺灣雲林地方法院民事判決               97年度訴字第113號
原      告  遠東國際商業銀行股份有限公司
                        樓
法定代理人  甲○○
訴訟代理人  丁○○
            戊○○
被      告  丙○○
            乙○○
                        1弄4.
上列當事人間請求撤銷不動產之贈與行為等事件，本院於民國97
年8 月22日言詞辯論終結，判決如下：
    主      文
被告丙○○、乙○○間就坐落於雲林縣虎尾鎮○○段七一○地號
土地（應有部分：全部）及其上之五六建號建物（應有部分：全
部、門牌號碼：雲林縣虎尾鎮○○路五六巷一弄四九號）之贈與
行為及所有權移轉行為應予撤銷。
被告丙○○、乙○○間就將前項所示之土地及建物於民國九十七
年一月二十四日以夫妻贈與為原因所為之所有權移轉登記應予塗
銷。
訴訟費用新臺幣柒仟零伍拾元由被告丙○○、乙○○各負擔二分
之一。
    事實及理由
甲、程序部分：
    被告丙○○經合法通知，未於言詞辯論期日到場，核無民事
    訴訟法第386 條所列各款事由，應依原告之聲請，由其一造
    辯論而為判決。
乙、實體部分：
  一原告起訴主張：
    被告丙○○於民國94年8 月19日向原告申請小額信用貸款新
    臺幣（下同）850,000 元，約定還款方式為每月1 期，共分
    84期還清，借款期限自94年8 月19日起至101 年8 月19日止
    。然被告丙○○分期繳款至96年9 月14日止即未再繳款，迭
    經原告催討無效，迄今尚積欠原告本金647,717 元、利息及
    違約金未清償。詎料，被告丙○○明知其無力清償前開貸款
    ，竟於97年1 月27日將其所有坐落雲林縣虎尾鎮○○段710
    地號土地（應有部分：全部）及其上之56建號建物（應有部
    分：全部、門牌號碼：雲林縣虎尾鎮○○路56巷1 弄49號，
    與前揭土地合稱系爭不動產），贈與其妻乙○○，並於97年
    1 月24日完成所有權移轉登記，隨後於翌日辦理離婚，被告
    2 人之行為已損害原告對被告丙○○之債權，為此依民法第
    244 條第1 項之規定請求撤銷被告2 人就系爭不動產所為之
    贈與及所有權移轉行為，並聲明：如主文所示。
  二被告乙○○則以：依最高法院62年臺上字第2609號判例要旨
    ，本件原告於96年12月20日對被告取得本票裁定，並於97年
    1 月28日始確定。故被告2 人辦理系爭不動產移轉登記時，
    原告對被告丙○○之債權尚未確定，不得依民法第244 條撤
    銷被告2 人之贈與及所有權移轉行為等語資為抗辯，並聲明
    ：原告之訴駁回，訴訟費用由原告負擔。
  三被告丙○○未於言詞辯論期日到場，亦未提出書狀作何聲明
    或陳述。
  四得心證之理由：
    (一)按債務人所為之無償行為，有害及債權者，債權人得聲請
      法院撤銷之，並得聲請命受益人回復原狀，民法第244 條
      第1 項、第4 項定有明文。又債權人得依民法第244 條規
      定行使撤銷權，以其債權於債務人為詐害行為時，業已存
      在者為限，若債務人為詐害行為時，其債權尚未發生，自
      不許其時尚非債權人之人，於嗣後取得債權時，溯及的行
      使撤銷權（最高法院62年臺上字第2609號判例意旨參照）
      。
    (二)經查：
      1.被告丙○○於民國94年8 月19日向原告申請小額信用貸
        款850,000 元，借款期限自94年8 月19日起至101 年8
        月19日止，約定還款方式為每月1 期，共分84期還清本
        息。然被告丙○○分期繳款至96年9 月14日止即未再繳
        款，經原告催討後，仍未受清償，依個人小額貸款契約
        第11條第1 款約定，該筆債務視為全部到期，被告丙○
        ○尚積欠原告本金647,717 元，及自96年9 月15日起至
        清償日止，按年息5%計算之利息，暨逾期在6 個月以內
        者，按上開利率10% ，逾期超過6 個月者，按上開利率
        20% 計算之違約金。原告即持被告丙○○簽發面額850,
        000 元、發票日為94年8 月19日、到期日96年9 月14日
        之本票1 紙，向臺灣臺北地方法院（下稱臺北地院）聲
        請准許強制執行，經臺北地院於96年12月20日以96年度
        票字第81755 號裁定准許強制執行，並於97年1 月28日
        確定等情，有個人小額貸款契約書、攤還收息記錄查詢
        表、臺北地院96年度票字第81755 號民事裁定暨確定證
        明書各1 份（以上均為影本）在卷可稽，且為原告、被
        告乙○○所不爭執，堪信為真實。又系爭不動產原為被
        告丙○○所有，於97年1 月16日以贈與為由移轉登記予
        被告乙○○，並於97年1 月24日完成登記，被告丙○○
        除系爭不動產外，名下並無其他不動產，原告以上開本
        票裁定對被告丙○○強制執行，因被告丙○○無其他財
        產，僅得對其薪資強制執行等情，亦有系爭不動產登記
        謄本、被告丙○○財產歸屬資料清單附卷可參，並為原
        告、被告乙○○所不爭執。被告丙○○已於相當時期受
        合法之通知，未於言詞辯論期日到場爭執，亦未提出書
        狀為反對之陳述，依民事訴訟法第280 條第3 項前段規
        定，視同自認原告主張之事實，原告之上開主張亦堪認
        定。被告丙○○既係以贈與為原因辦理系爭不動產之移
        轉登記，其性質屬無償行為，被告丙○○復無其他財產
        可供清償，其無償贈與行為，自屬有害於原告之債權。
      2.被告乙○○雖主張原告於97年1 月28日始取得確定之本
        票裁定，不得據此撤銷被告2 人之贈與行為。惟依最高
        法院62年臺上字第2609號判例意旨，債權人之債權於債
        務人為詐害行為時業已「存在」，即得依民法第244 條
        行使撤銷權，並非指債務人為詐害行為時取得確定之執
        行名義，始得行使撤銷權。而本件原告之消費借貸債權
        於94年8 月19日即已成立，並於96年9 月15日全部到期
        ，已如前述。被告2 人於97年1 月24日為移轉登記，原
        告之債權業已存在並到期，自得依民法第244 條第1 項
        行使撤銷權。被告乙○○之前揭主張，顯係誤解最高法
        院判例要旨，為本院所不採。
      3.本件被告丙○○向原告借款，尚積欠本金647,717 元及
        利息、違約金未清償，仍將其所有系爭不動產無償贈與
        其配偶即被告乙○○，並為移轉登記，而其並無其他財
        產可供清償系爭債務，其無償贈與行為，自係害及原告
        對被告丙○○之債權。從而，原告依上開規定，請求撤
        銷被告2 人間就系爭不動產之贈與及移轉所有權行為，
        並塗銷系爭不動產移轉登記，自屬有據，應予准許。
  五訴訟費用負擔之依據：民事訴訟法第78條、第85條第1 項前
    段。
中    華    民    國    97    年    9     月    5     日
                  民事第二庭    法  官  楊欣怡
上列正本與原本無異
如對本判決上訴，須於判決送達後廿日內向本院提出上訴狀
中    華    民    國    97    年    9     月    5     日
                                書記官  林美鳳


司法院資訊處製作；財團法人民間司法改革基金會備份。
